臺灣桃園地方法院刑事判決　　　　　　　100年度易字第615號
公　訴　人　臺灣桃園地方法院檢察署檢察官
被　　　告　李益豐
上列被告因家庭暴力之妨害自由案件，經檢察官提起公訴（99年
度偵字第26478 號），本院判決如下︰
    主  文
李益豐以強暴妨害人行使權利，處拘役伍拾伍日，如易科罰金以
新台幣壹仟元折算壹日，緩刑肆年，於緩刑期間內不得對劉家蓁
、李益豐與劉家蓁之子李立誠、劉家蓁娘家之親屬有強暴、脅迫
或任何騷擾行為。
    事  實
一、李益豐與劉家蓁為配偶，具家庭暴力防治法第3 條第1 款之
    家庭成員關係，於民國99年8 月4 日，2 人間因其等向楊梅
    市公所申請其等之子李立誠之「扶持五歲幼兒教育計畫」之
    補助款新台幣（下同）15,200元、楊梅市公所對其二人之低
    收入戶戶內學童及幼兒之補助款（係針對李益豐與前妻鄒燕
    玉所生子女李承翰、李姿妮、李承儒三人及李益豐與劉家蓁
    所生之李立誠共四人所為按月匯入該四人帳戶內之補助款，
    其中李承翰部分係每月5,000 元，其餘三人為每月2,200 元
    ）如何運用及香油錢歸還等事宜發生爭執。嗣於同日13時許
    ，劉家蓁正在桃園縣楊梅市○○路○ 段623 號「多比商店」
    內購物，李益豐竟基於妨害人行使權利之犯意，進入上開店
    內，欲徒手奪取劉家蓁斜背在身之皮包（內含裝有現金約
    28,000元及子女李承翰、李姿妮、李承儒、李立誠之上開補
    助款帳戶提款卡4 張之皮夾），取回上開補助款，劉家蓁見
    狀不願交付，李益豐因一時情緒失控，便基於傷害人身體及
    毀損他人之物等犯意，出手毆打劉家蓁之頭部，致劉家蓁配
    戴之眼鏡掉落後損毀不堪用，人亦不支倒地，李益豐旋及上
    前將劉家蓁壓制在地，並以腳踹踢劉家蓁，致劉家蓁受有輕
    微腦震盪及頭部挫傷併頭皮下血腫之傷害而無力抵抗（傷害
    及毀損罪嫌部分均未據告訴），遂自劉家蓁手中取走上揭皮
    包，並自皮包內之皮夾取出上揭現金及提款卡後走出上開商
    店，後又走回該商店，將取走之皮夾丟棄在地後逕行離去，
    以此方式妨害劉家蓁行使其占有管領其之皮包及皮包內之物
    品之權利。
二、案經劉家蓁訴由桃園縣政府警察局楊梅分局報告臺灣桃園地
    方法院檢察署檢察官偵查起訴。
    理  由
壹、證據能力：
一、按被告以外之人於審判外之言詞或書面陳述，除法律有規定
    者外，不得作為證據。又被告以外之人於審判外之陳述，雖
    不符前4 條之規定，而經當事人於審判程序同意作為證據，
    法院審酌該言詞陳述或書面陳述作成時之情況，認為適當者
    ，亦得為證據。當事人、代理人或辯護人於法院調查證據時
    ，知有第159 條第1 項不得為證據之情形，而未於言詞辯論
    終結前聲明異議者，視為有前項同意，刑事訴訟法第159 條
    第1 項、第159 條之5 分別定有明文。查證人宋秀蓮於警詢
    時之陳述，固係審判外之陳述而屬傳聞證據，惟被告就上開
    審判外之陳述，於本院審理中，知有該項證據，未曾於言詞
    辯論終結前聲明異議，而本院審酌該證人陳述作成時之情況
    ，並無違法取證及證明力過低之瑕疵，亦認以之作為證據為
    適當，依前揭規定說明，自有證據能力。至證人即告訴人劉
    家蓁之警詢陳述因被告否認其之證據能力，復未有其他可例
    外承認證人劉家蓁警詢陳述證據能力之情形，是證人劉家蓁
    警詢陳述認無證據能力。
二、按被告以外之人於偵查中向檢察官所為之陳述，除顯有不可
    信之情況者外，得為證據，刑事訴訟法第159 條之1 第2 項
    定有明文。查證人劉家蓁、周素琴、宋秀蓮偵查中於供前具
    結所為之陳述，係檢察官依法訊問，復無其他事證足資認定
    其等於檢察官訊問時有受違法取供情事，並無何特別不可信
    之情況，是依上開規定均有證據能力，而得作為本案之證據
    ，被告指稱證人劉家蓁於偵查中所述無證據能力云云，並非
    可採。
三、另本件認定事實所引用之卷內其餘卷證資料，並無證據證明
    係公務員違背法定程序所取得，被告於審判程序中復未於言
    詞辯論終結前表示異議，且卷內之文書證據，亦無刑事訴訟
    法第159 條之4 之顯有不可信之情況與不得作為證據之情形
    ，則依刑事訴訟法第159 條之5 之規定，本件認定事實所引
    用之所有文書證據，均有證據能力，合先敘明。
貳、實體部分：
一、訊據被告李益豐固自承有於99年8 月4 日下午1 時許在上開
    商店內取走告訴人劉家蓁皮包內之皮夾內之28,000元，然矢
    口否認上開犯行，辯稱：伊在上開商店內自告訴人皮包內之
    皮夾內取走之28,000元是伊開設慈天宮所得之香油錢及信徒
    捐款要辦桌的錢，案發時伊先開口向告訴人要該等款項，後
    來與告訴人拉扯，伊在情緒失控下不記得是否有出手毆打告
    訴人頭部，後來告訴人在拉扯中跌倒，伊就出手搶走告訴人
    的皮包，伊沒有踹倒在地上的告訴人云云。惟查：(1)即使被
    告所辯伊自告訴人皮包內之皮夾內取走之28,000元是伊開設
    慈天宮所得之香油錢及信徒捐款要辦桌的錢云云均屬實，然
    家庭生活費用夫、妻均應分擔之，且因家庭生活費用所生之
    債務，夫妻尚應負連帶責任，民法第1003條之1 規定甚明，
    被告自承其為低收入戶，此並有楊梅鎮公所低收入戶證明書
    1 紙附卷可稽，是被告自行開設宮廟之所得自應優先支付家
    庭生活費用，其辯稱上開28,000元是宮廟所得、要用以辦桌
    請信徒，核無正當理由，更不能以此之理由進而對告訴人施
    加暴力以取得上開28,000元。(2)又被告辯稱案發時伊亦有向
    告訴人要其等向楊梅市公所申請其等之子李立誠之「扶持五
    歲幼兒教育計畫」之補助款15,200元，該款係國庫支票，有
    指伊之名，告訴人盜領該款云云。然李立誠為被告與告訴人
    之子，且其等三人有共同居住之事實，依民法第1086條第1
    項，父母均為其未成年子女之法定代理人，再民法第1003條
    第1 項，夫妻於日常家務互為代理人，告訴人當然有權利領
    取李立誠之「扶持五歲幼兒教育計畫」之補助款15,200元，
    不因國庫支票指名被告或告訴人而有異（國庫支票指名之作
    法僅為程序規定），是告訴人領取該15,200元並非盜領，況
    無論如何，被告均不得以強暴方式強取該款而妨害告訴人持
    有該款之權利，被告即認上開款項之所有人為其一人，亦應
    循法律途逕解決之。至被告所舉有利證人周素琴於100 年1
    月17日偵訊時證稱伊於99年8 月某日中午在慈天宮內看到被
    告向告訴人道歉，過了約3 天，伊在慈天宮內看到被告向告
    訴人說前一週是宮慶，要告訴人將宮裡要拿去付宮慶費用之
    錢還給被告，告訴人就說「好啊，我就拿給你」就拿錢給被
    告云云，此項證詞亦不足以證明被告向告訴人強取之上開
    28, 000 元確係慈天宮之香油錢及信徒捐款要辦桌的錢，況
    前已說明，不論上開28,000元之來源為何，被告均不得以強
    暴方式強取該款而妨害告訴人持有該款之權利。(3)證人即告
    訴人劉家蓁於99年12月17日偵訊時、證人宋秀蓮於警詢、99
    年12 月17 日偵訊時均對於被告於案發時如何傷害並強取告
    訴人皮包內皮夾之財物之情形證述甚明，所證互核相符，且
    證人劉家蓁證稱伊於案發前之99年8 月3 日已將慈天宮之全
    部香油錢還給被告，99年8 月4 日被告搶伊時，向伊說他要
    扶幼計畫那筆錢等語，可知證人劉家蓁所稱遭被告強取之款
    項之來源亦與被告所辯不符。(4)綜上所述，被告所辯不足採
    信，並有告訴人於案發日急診時所開立之天成醫院診斷證明
    書、楊梅鎮公所低收入戶證明書、楊梅市公所99年12月14日
    桃楊市托字第0990043248號函各1 紙附卷可稽，本件事證明
    確，被告強制犯行明確，應依法論科。
二、核被告所為，係犯刑法第304 條第1 項之以強暴妨害人行使
    權利罪。再按家庭暴力者，指家庭成員間實施身體或精神上
    不法侵害之行為；又家庭暴力罪，指家庭成員間故意實施家
    庭暴力行為而成立其他法律所規定之犯罪，家庭暴力防治法
    第2 條第1 款、第2 款著有明文。查被告與告訴人二人間有
    上開所稱之家庭成員關係，業據其二人陳述明確並有其等之
    全戶戶籍謄本在卷，係家庭暴力防治法第3 條第1 款規定之
    家庭成員關係，是被告上開犯行亦屬家庭暴力防治法第2 條
    第2 款之家庭暴力罪，惟因家庭暴力防治法之上開條文並無
    罰則規定，是以上開強制罪僅依前開刑法之規定予以論罪科
    刑。爰審酌被告不顧己之低收入戶狀態，而以強暴方式將告
    訴人管領之財物取走作為支付請客之款項，其之強暴方式造
    成告訴人極大之傷害等一切情狀，量處如主文所示之刑，並
    定易科罰金之折算標準。末以，被告現仍撫養其與前妻所生
    之子女李承翰、李姿妮、李承儒三人，若其入監服刑而無法
    扶養該三人，則非法所樂見，是以本院認其刑以暫不執行為
    適當，除依刑法第74條第1 項第1 款（其未有其他前科紀錄
    ，有台灣高等法院被告前案紀錄表1 份附卷可參）宣告緩刑
    外，並依刑法第74條第2 項第7 款之規定，酌情命被告於緩
    刑期間內不得對劉家蓁、李益豐與劉家蓁之子李立誠、劉家
    蓁娘家之親屬有強暴、脅迫或任何騷擾行為，以示矜全。
據上論斷，應依刑事訴訟法第299 條第1 項前段，刑法第304 條
第1 項、第74條第1 項第1 款、第2 項第7 款，刑法施行法第1
條之1 第1 項、第2 項前段，判決如主文。
本案經檢察官王齡梓到庭執行職務
中    華    民    國   100    年    12    月    14    日
                  刑事第三庭    法  官  曾雨明
以上正本證明與原本無異。
如不服本判決應於收受判決後10日內向本院提出上訴書狀，並應
敘述具體理由。其未敘述上訴理由者，應於上訴期間屆滿後20日
內向本院補提理由書(均須按他造當事人之人數附繕本)「切勿逕
送上級法院」。
                                書記官  李靜華
中    華    民    國   100    年    12    月    14    日
附錄本件論罪科刑法條：
中華民國刑法第304 條（強制罪）
以強暴、脅迫使人行無義務之事或妨害人行使權利者，處3 年以
下有期徒刑、拘役或3 百元以下罰金。
前項之未遂犯罰之。